【裁判字號】    94,重訴,586
【裁判日期】    950125
【裁判案由】    分配表異議之訴
【裁判全文】
臺灣臺北地方法院民事判決             94年度重訴字第586號
原      告  丙○○
訴訟代理人  黃正淮律師
被      告  甲○○
訴訟代理人  黃文玲律師
            龔新傑律師
被      告  乙○○
訴訟代理人  孫冬生律師
上列當事人間請求分配表異議之訴事件，本院於中華民國94年11
月2日言詞辯論終結，判決如下：
    主      文
本院93年度執字第32384號強制執行事件，於民國九十四年四月
六日制作之分配表，其中次序第三項所列被告甲○○受分配之債
權超過本金債權新台幣壹仟萬元及其利息，應予剔除，不得列入
分配。
訴訟費用由被告負擔。
    事實及理由
一原告起訴主張：伊與被告乙○○間因清償債務事件，曾聲請對
  被告乙○○假扣押，並由本院93年度執全字第1108號假扣押執
  行事件查封被告乙○○對訴外人陳俊雄之不動產價金債權，陳
  俊雄並將扣押案款辦理提存。嗣被告甲○○以台灣板橋地方法
  院（下稱板橋地院）93年度票字第5642號確定本票裁定（下稱
  本票裁定）為執行名義，對被告乙○○聲請強制執行上開不動
  產價金債權，並經本院以93年度執字第32384號執行事件（下
  稱系爭執行事件）受理，惟系爭本票裁定所載如附表編號1、2
  所示票款債權共新台幣（下同）2,200萬元，已由訴外人中華
  民國佛教慈濟慈善事業基金會（下稱慈濟基金會）於民國92年
  3月12日代被告乙○○清償被告甲○○1,200萬元，故其債權僅
  餘1,000萬元，詎於執行事件94年4月6日製作之分配表（下稱
  系爭分配表），其中次序第3項竟仍列被告甲○○之本票債權
  各有900萬元及1,300萬元，則就超過1,000萬元及利息部分應
  予剔除，經伊向本院執行處聲明異議，被告均不同意，爰依強
  制執行法第41條規定提起分配表異議之訴等情。並聲明：本院
  93年度執字第32384號強制執行事件，於94年4月6日制作之分
  配表，其中次序第3項所列被告甲○○受分配之債權超過本金
  債權1,000萬元及其利息，應予剔除，不得列入分配。
二被告則以：被告乙○○陸續向被告甲○○借款共3,192萬7,000
  元，約定利息按週年利率6%計算，因利息支付問題及計算之便
  ，雙方嗣後同意以3,200萬元作為借款本金，被告乙○○為擔
  保其所積欠之債務，乃開立票面金額共計3,200萬元之如附表
  所示3紙本票予被告甲○○供作擔保，嗣如附表所示編號1之本
  票屆期未獲清償，乃聲請對被告乙○○假扣押，經本院92年度
  執全字第54號執行事件查封被告乙○○與他人共有坐落台北縣
  新店市○○段之7筆土地，因上開土地已與慈濟基金會訂立買
  賣契約，慈濟基金會乃於93年3月13日與被告甲○○、乙○○
  訂立協議書，由慈濟基金會將應給付予被告乙○○之價金1,20
  0萬元直接給付予被告甲○○，被告甲○○再撤銷假扣押，被
  告甲○○並於同年3月16日與被告乙○○約定該1,200萬元係清
  償3,200萬中之本金1,000萬元暨3,200萬元所茲生之利息200萬
  元（32,000,000×6%÷12×12.5＝2,000,000），並非清償本
  票裁定中如附表所示2紙本票債權2,200萬元，故被告甲○○聲
  請制執行之2,200萬元本票票款債權之本息確屬實在等語，資
  為抗辯。並聲明：原告之訴駁回。
三兩造不爭執之事實：
  (一)被告甲○○於91年12月31日持如附表所示編號1本票對被告
    乙○○聲請本院核發92年度裁全字第35號假扣押裁定，嗣於
    92年1月8日以該裁定聲請假扣押強制執行，經本院以92年度
    執全字第54號執行事件受理。
  (二)原告於93年6月3日持本院93年度裁全字第2518假扣押裁定對
    被告乙○○聲請假扣押強制執行，經本院以93年度執全字第
    1108號執行事件受理。
  (三)被告甲○○持被告乙○○所簽發如附表編號1、2所示2紙本
    票向板橋地院聲請裁定准予強制執行，獲核發93年6月25日
    93年度票字第5643號本票裁定，被告甲○○於同年9月3日以
    上開本票裁定為執行名義，對被告乙○○聲請強制執行，經
    本院以93年度執字第32384號執行事件受理。經執行結果，
    所得金額為5,009,082元，於94年4月6日作成分配表，被告
    甲○○獲分配3,995,877元，原告獲分配797,205元，並定同
    年4月28日為分配期日，原告於同年4月14日接獲分配期日通
    知，於同年4月25日具狀聲明異議，於同年4月28日分配期日
    被告甲○○對原告之異議為反對陳述，經執行法院通知原告
    ，原告於同年5月4日提起本件分配表異議之訴。
  (四)上開事實並有系爭3紙本票（見本院卷第48頁）、板橋地院9
    3年度票字第5643號本票裁定（見本院卷第91頁）可稽，復
    據本院調閱92年度執全字第54號假扣押執行卷宗、93年度執
    全字第1108號假扣押執行卷宗、93年度執字第32384號給付
    票款執行卷宗查核屬實，足信為真。
四原告主張被告甲○○於系爭執行事件持為執行名義之本票裁定
  票款債權共2,200萬元，慈濟基金會已代被告乙○○清償被告
  甲○○1,200萬元，故其債權僅餘1,000萬元，系爭分配表仍將
  被告甲○○之票款債權列為2,200萬元，應予更正等語，被告
  則以前揭情詞置辯，是本件兩造爭執之點即在於被告甲○○對
  被告乙○○聲請強制執行之本票債權是否僅餘1,000萬元？茲
  析述如下：
  (一)按債權人或債務人對於分配表所載各債權人之債權或分配金
    額有不同意者，應於分配期日1日前，向執行法院提出書狀
    ，聲明異議。異議未終結者，為異議之債權人或債務人，得
    向執行法院對為反對陳述之債權人或債務人提起分配表異議
    之訴，強制執行法第39條第1項、第40條第1項定有明文。經
    查，受理系爭執行事件之執行法院原定94年4月28日為分配
    期日，分列第3次序被告甲○○之票款債權各900萬元及1,30
    0萬元，第4次序原告之假扣押債權500萬元，原告於同年4月
    14日收受分配通知，於同年4月25日具狀聲明異議，被告甲
    ○○則於同年4月28日分配期日為反對之陳述等情，有本院
    依職權調閱之執行卷宗可稽，原告提起分配表異議之訴，合
    於上開規定之程序，先予敘明。
  (二)次按依債務本旨，向債權人或其他有受領權人為清償，經其
    受領者，債之關係消滅。債之清償，得由第三人為之。對於
    一人負擔數宗債務而其給付之種類相同者，如清償人所提出
    之給付，不足清償全部債額時，由清償人於清償時，指定其
    應抵充之債務。清償人不為前條之指定者，債務已屆清償期
    者，儘先抵充。民法第309條第1項、第311條第1項前段、第
    321條、第322條第1款分別定有明文。經查，本件被告甲○
    ○於91年12月31日持如附表所示編號1之本票對被告乙○○
    向本院聲請假扣押裁定，嗣於92年1月8日以該裁定聲請假扣
    押強制執行已如前述，為本院92年度執全字第54號假扣押執
    行標的之坐落台北縣新店市○○段359號等7筆土地，業經被
    告乙○○與其他共有人出售予慈濟基金會，慈濟基金會因而
    未能完成前開土地之過戶程序，被告甲○○、乙○○乃與慈
    濟基金會於92年3月13日訂立協議書，約定由慈濟基金會自
    尚未給付之價款中代償被告乙○○積欠被告甲○○2,200萬
    元票款債務中之1,200萬元，並簽發發票日92年3月12日、面
    額1,200萬元之支票1紙予被告甲○○，代被告乙○○清償積
    欠被告甲○○之債務，被告甲○○則同意撤回對上開土地之
    假扣押強制執行等節，有原告所提出兩造不爭執為真正之協
    議書在卷可稽（見本院卷第4-6頁），可見慈濟基金會代被
    告乙○○清償積欠被告甲○○之票款債務時，已約定係抵充
    2,200萬元票款債務中1,200萬元，而當時僅如附表所示編號
    1、2金額各900萬元、1,300萬元之本票債務屆清償期，二者
    金額合計恰為2,200萬元，是清償人與債權人係合意抵充如
    附表1、2所示2筆債務中之1,200萬元，堪以認定。被告甲○
    ○、乙○○嗣再於92年3月16日另訂協議書，約定該1,200
    萬元係清償如附表所示編號3之本票票款本息暨3,200萬元借
    款本金之全數利息云云，就前揭所為抵充約定不生影響。況
    觀諸該被告甲○○與乙○○所訂債務清償協議書之內容，不
    惟被告乙○○放棄尚有1年9個月始到期之如附表所示編號3
    債務之期限利益，同意慈濟基金會代償之1,200萬元先行抵
    充該筆債務，且其中第2條所抵充之利息如何計算均未記載
    ，對被告乙○○明顯不利，該協議書之內容實有違常情，尚
    難遽信。
  (三)準此，系爭分配表次序第3項所列被告甲○○受分配之票款
    債權2筆共2,200萬元部分，其中1,200萬元及其利息已因清
    償而消滅，是原告主張就過超過本金債權1,000萬元及其利
    息部分，應予剔除，洵屬有據。
五綜上所述，原告本於強制執行法第41條之規定，請求判決本院
  93年度執字第32384號強制執行事件，於94年4月6日制作之分
  配表，其中次序第3項所列被告甲○○受分配之債權超過本金
  債權1,000萬元及其利息，應予剔除，不得列入分配為可取，
  應予准許。
六又兩造其餘之攻擊或防禦方法及未經援用之證據，經本院斟酌
  後，認為均不足以影響本判決之結果，自無逐一詳予論駁之必
  要，併此敘明。
據上論結，原告之訴為有理由，依民事訴訟法第78條、第85條第
1項前段，判決如主文。
中    華    民    國    95    年    1     月    25    日
                  民事第四庭法  官  劉又菁
┌────────────────────────────────┐
│附表：                                                          │
├──┬───┬──────┬─────┬──────┬─────┤
│編號│發票人│ 發  票  日 │ 票面金額 │ 到  期  日 │ 票據號碼 │
│    │      │            │（新台幣）│            │          │
├──┼───┼──────┼─────┼──────┼─────┤
│ 1  │乙○○│89年3月10日 │  900萬元 │91年10月9日 │TH0000000 │
├──┼───┼──────┼─────┼──────┼─────┤
│ 2  │乙○○│89年3月10日 │1,300萬元 │92年1月9日  │TH0000000 │
├──┼───┼──────┼─────┼──────┼─────┤
│ 3  │乙○○│89年3月10日 │1,000萬元 │93年12月10日│TH0000000 │
└──┴───┴──────┴─────┴──────┴─────┘
以上為正本係照原本作成
如對本判決上訴，須於判決送達後20日內向本院提出上訴狀
中    華    民    國    95    年    1     月    26    日
                            書記官  楊勝欽


司法院資訊處製作；財團法人民間司法改革基金會備份。
